【裁判字號】    90,交上訴,775
【裁判日期】    900925
【裁判案由】    過失致死
【裁判全文】
臺灣高等法院臺南分院刑事判決          九十年度交上訴字第七七五號  Ａ
      上  訴  人  臺灣台南地方法院檢察署檢察官
      被      告  乙  ○  ○
右上訴人因被告過失致死案件，不服臺灣臺南地方法院八十八年度交訴字第二一九號
中華民國九十年四月二十六日第一審判決（起訴案號：臺灣臺南地方法院檢察署八十
八年度偵字第八三二一號、第一０二五九號），提起上訴，本院判決如左：
      主      文
原判決撤銷。
乙○○從事業務之人，因業務上之過失致人於死，處有期徒刑肆月，如易科罰金以參
佰元折算壹日。緩刑參年。
      事      實
一、乙○○係從事海產生意，駕駛自用小客車到嘉義縣布袋鎮○○○設路邊攤營業，
    以駕駛小貨車為其附屬業務，係從事業務之人。於民國（下同）八十八年六月十
    四日上午八時四十五分許，駕駛車牌號碼Ｊ三－二八Ｏ七號自小客貨車，沿台南
    縣鹽水鎮○○路由南往北行駛，途經忠孝路與月津路口時，應注意能注意，汽車
    行駛時，駕駛人應注意車前狀況，並隨時採取必要之安全措施，及行經號誌故障
    岔路口，應減速慢行，作隨時停車之準備，依當時天候雨、日間自然光線、市區
    ○○道路、路面柏油濕潤突出不平、無障礙物、視距良好等情況，並無不能注意
    之情事，竟疏未注意車前狀況，又未隨時採取必要之安全措施，且未減速慢行，
    適有嚴釗鍵駕駛車牌號碼ＹＬＨ－六九七號重機車沿月津路由西往東行抵上開號
    誌故障之路口，左方車未讓右方車先行，失控打滑車身右斜滑行後，機車頭檔風
    板由乙○○所駕小客貨車左側邊，傾斜插入小客貨車車頭左側前輪前，致懸該小
    客貨車車頭左側前端保險桿下之車牌往裡凹陷，其機車左把手則碰觸小客貨車左
    側車門，致該車門凹陷，機車車頭全毀，嚴釗鍵因而受有「顱腦損傷合併顱內出
    血」之傷害，經送醫後不治死亡。乙○○於肇事後犯罪未被有偵查權之機關或公
    務員發覺前向台南縣警察局新營分局自首，並進而接受裁判。
二、案經嚴釗鍵之法定代理人丙○○告訴由臺灣臺南地方法院檢察署檢察官相驗後偵
    查起訴。
      理      由
一、被告乙○○對於右揭時地駕車肇事致嚴釗鍵死亡之事實固坦承不諱，惟矢口否認
    有過失致死之犯行，並辯稱：我並無過失，本件車禍之發生，實係天雨路滑，嚴
    釗鍵高速駕駛機車，於行抵系爭岔路口時，因人車滑倒失控向前快速滑行至被告
    車下產生碰撞所致，當時被告正常行駛正通過岔路口，驚見機車打滑倒地快速向
    小貨車，對此突如其來之倒地失控之滑行機車被告實無反應時間採取閃避措施，
    事實上被告亦不可能有任何閃避措施，在此情形之下，實難認被告有何駕駛之過
    失云云。經查：
(一)右揭事實業據告訴人即死者之父丙○○指述甚詳，並有道路交通事故調查報告表
    、現場相片十二幀在卷可資佐證，而被害人嚴釗鍵確因本件車禍受有「顱腦損傷
    合併顱內出血」之傷害，經送醫後不治死亡，亦經台灣台南地方法院檢察署檢察
    官督同法醫師相驗明確，製有相驗屍體證明書、驗斷書及勘驗筆錄等在卷可憑。
(二)本件被告駕駛車牌號碼Ｊ三－二八Ｏ七號自小客貨車，沿台南縣鹽水鎮○○路由
    南往北行駛，途經忠孝路與月津路口時，適有被害人嚴釗鍵駕駛車牌號碼ＹＬＨ
    －六九七號重機車沿月津路由西往東行抵致兩車發生碰撞等情，分據被告及告訴
    人丙○○指陳甚詳。而依上開警製調查報告表現場圖載明機車碎片約在岔路口正
    中央，機車刮地痕起在岔路口正中央，機車刮地痕起於月津路西南側呈拋物線狀
    ，長6.45米，最高點處則在忠孝路東側內側車道靠近中心線上，小貨車停放于忠
    孝路北側近斑馬線之雙線道分道線偏西，且依現場圖及相片等所示，小貨車撞擊
    凹損痕在貨車左前下方車牌及左側車門處，機車則車頭受損，參以證人即車禍發
    生後第一抵達之警員方顧鈞證稱：當時被害人躺臥地上，除腳部在小客貨車左後
    車輪前面外，身體斜躺在車外等語，而被告腳部並無骨折遭輾壓之痕跡，此有上
    開驗斷書足憑，足見被告於兩車碰撞時有緊急煞住其小客貨車至明。再參以到現
    場處理車禍之警員甲○○於本院調查中到庭證稱：當時是剛下過雨，地面係濕的
    ，刮地很痕是新的，因為地面剛下過雨，如果是舊痕就看不出來，新痕的話因剛
    刮過，很容易看出等語（見本院九十年八月一日訊問筆錄），及酌以上開現場圖
    顯示肇事後被告之車輛已過交岔路口之中線，並依本院履勘兩部車毀損之部位及
    程度，此有勘驗筆錄及照片在卷足憑，則本件事故應係被告駕車至上開路口時未
    注意左右有無來車，貿然駛入路口，而被害人嚴釗鍵駕駛機車車行抵住該路口時
    ，亦未小心減低速度慢行，致見被告之車輛駛入之突發狀況，一時慌張而煞車失
    控打滑車身右斜滑行，造成地面刮痕，機車頭檔風板傾斜插入乙○○所駕小客貨
    車車頭左側前輪前，致懸該小客貨車車頭左側前端保險桿下之車牌往裡凹陷，其
    機車左把手則碰觸小客貨車左側車門，致該車門凹陷，機車車頭全毀，而嚴釗鍵
    則因此碰撞衝擊力將身體彈出，跌落已緊急煞車之被告小客貨車左側車旁，雙腳
    部伸入小客貨車左後車輪前面而未遭輾壓。告訴人雖然於告訴狀中堅稱被告係駕
    車與行進中之死者直接發生碰撞，引致死者死亡云云。但依告訴人提出之死者安
    全帽左側帽沿處留有與小客貨車烤漆同色之擦痕，再參酌機車相片前輪護蓋左側
    破損，小客貨車撞擊凹損痕在左前下方扳金處，若死者係行進中與小客貨車直接
    碰撞而非摔倒滑行才發生碰撞，則被害人跌落地面時，其雙部既如上所述伸入
    小客貨車左後車輪前面，衡情必為該小客貨車輾壓，其雙必骨折無疑，然事實
    反是；且除非死者之安全帽係故意橫著戴，否則安全帽左側帽沿油漆擦痕在高速
    擦撞下依常理應係擦撞於安全帽前沿而非左側，況且依機車相片顯示，亦應係側
    撞所致，告訴人所指訴顯係單方臆測之詞，無足採取。
(三)按汽車行駛時，駕駛人應注意車前狀況，並隨時採取必要之安全措施，又行經號
    誌故障岔路口，應減速慢行，做隨時停車之準備，道路交通安全規則第九十四條
    第三項、第九十三條第一項第一款後段分別定有明文。被告既領有駕駛執照，此
    經本院向交通部公路局嘉義區監理所函查無訛，有該監理所九十年七月六日（九
    ０）嘉監二字第九００九七九九號函文一份附本院卷足稽，其自對上述道路交通
    安全規定應知之甚詳，於駕車時自應注意上述道路交通安全規定。且依當時天候
    雨、日間自然光線、市區○○道路○路面柏油濕潤突出不平、無障礙物、視距良
    好等情況，有道路交通事故調查報告表一紙在卷足據，並無不能注意之情事，竟
    疏未注意車前狀況，又未隨時採取必要之安全措施，且未減速慢行，因而肇至本
    件車禍，其行為自有過失，應堪認定。而本件送請台灣省台南區車輛行車事故鑑
    定委員會鑑定結果，認「嚴釗鍵駕駛重機車，行經號誌故障之路口，左方車未讓
    右方車先行，失控摔倒，為肇事主因。乙○○駕駛小貨車，行經號誌故障之路口
    ，未減速慢行，未注意車前狀況，為肇事次因」，亦持相同見解，有該委員會八
    十八年八月十日南鑑字第八八０六八四號鑑定意見書在卷可稽，肇事責任復經囑
    託財團法人成大研究發展基金會鑑定結果，亦為相同之見解。雖被害人嚴釗鍵於
    本件車禍之發生亦有疏失，與被告之過失併合而為危害發生之原因，惟被告之刑
    責，當不能因此相抵而解免，僅可供量刑之斟酌而已。又被告過失行為與嚴釗鍵
    之死亡間，復具有相當因果關係，亦堪認定。
    綜上所述，故被告上開所辯，顯係事後畏罪卸責之詞，不足採取。其事證明確，
    犯行堪以認定。
二、被告係從事海產生意，駕駛自用小客貨車到嘉義縣布袋鎮○○○設路邊攤營業，
    駕駛小客貨車為其附屬業務，其因業務過失致被害人死亡，核其所為係犯刑法第
    二百七十六條第二項之過失致死罪，公訴人認係觸犯同條第一項之罪，顯有誤會
    ，起訴法條應予變更。又被告於犯罪未被有偵查權之機關或公務員發覺前，向台
    南縣警察局新營分局自首犯行，並接受審判，此經到現場處理車禍之警員甲○○
    於本院調查中到庭證述無訛（見本院九十年八月一日訊問筆錄），爰依自首之規
    定減輕其刑。
三、原判決認被告之罪證明確，因予論罪科刑，固非無見。惟（１）原判決事實欄記
    載「被告按其情節又非不能注意」，則係按何情節非不能注意，未加以說明，且
    對兩車車行之方向未予記載，均顯有未洽。（２）原判決就兩車如何碰撞，其碰
    撞之接觸點為何，何以造成被告之小客貨車車頭左側前端保險桿下之車牌往裡凹
    陷，左側車門亦凹陷，機車車頭全毀，未能詳加認定，亦有未妥。（３）原判決
    理由謂「被告於犯罪未被有偵查權之機關或公務員發覺前，向台南縣警察局新營
    分局自首犯行，並接受審判，（均見88.6.14警訊筆錄）」等語，惟依該訊問被
    告之警訊筆錄，係屬被告片面之陳述，何能不傳訊到現場處理車禍之警員加查證
    ，即予以遽採，顯有欠妥。（４）原判決比較新舊法，依刑法第二條第一項前段
    之規定，應適用對被告有利之裁判時之新法即修正後之刑法第四十一條第一項規
    定，然其判決之據上論斷欄漏引刑法第二條第一項前段，亦有不妥。檢察官依告
    訴人之聲請上訴，雖無理由，惟原判決既有上述可議之處，自應由本院將原判決
    撤銷改判。爰審酌被告之素行、過失程度之輕重，所生之損害、肇事後態度，並
    與被害人家屬已達成民事和解，有和解書一份附本院卷足稽等一切情狀，改量處
    如主文第二項所示之刑，又按刑法第四十一條：「犯最重本刑為三年以下有期徒
    刑以下之刑之罪，而受六月以下有期徒刑或拘役之宣告，因身體、教育、職業或
    家庭之關係，執行顯有困難者，得以一元以上三元以下折算一日，易科罰金」，
    已於九十年一月十日經總統公布修正為第四十一條第一項：「犯最重本刑為五年
    以下有期徒刑以下之刑之罪，而受六個月以下有期徒刑或拘役之宣告，因身體、
    教育、職業、家庭之關係或其他正當事由，執行顯有困難者，得以一元以上三元
    以下折算一日，易科罰金」，同年月十二日生效。本件被告犯罪日期在前述法律
    修正前，犯罪後法律已有變更，然比較新舊法，依刑法第二條第一項前段之規定
    ，應適用對被告有利之裁判時之新法即修正後之刑法第四十一條第一項規定，並
    諭知易科罰金以三百元折算一日之標準。又查被告前未曾受有期徒刑以上刑之宣
    告，有台灣台南地方法院檢察署刑案資料查註紀錄表在卷可按，其係偶發過失犯
    ，經此偵審程序及科刑判決教訓，當知謹慎，信無再犯之虞，本院認本判決所宣
    告之刑，以暫不執行為適當，爰併宣告緩刑三年，以勵自新。
據上論斷，應依刑事訴訟法第三百六十九條第一項前段、第三百六十四條、第二百九
十九條第一項前段、第三百條、刑法第二條第一項前段、二百七十六條第二項、修正
後第四十一條第一項前段、第六十二條前段、第七十四條第一款、罰金罰鍰提高標準
條例第一條前段、第二條判決如主文。
本案經檢察官邱克斌到庭執行職務。
中    華    民    國      九十      年      九      月      二十五      日
                                  臺灣高等法院臺南分院刑事第一庭
                                      審判長法官  鄭文    肅
                                            法官  黃    三    哲
                                            法官  王    浦    傑
右正本證明與原本無異。
如不服本判決，應於判決送達後十日內向本院提出上訴狀，其未敘述理由者並應於提
出上訴狀後十日內向本院補提理由書（應附繕本)。
                                      法院書記官  蔡    振    豐
中    華    民    國      九十      年      九      月      二十八      日
附錄：本判決論罪科刑法條
中華民國刑法第二百七十六條第一、二項
 (過失致死罪)
因過失致人於死者，處二年以下有期徒刑、拘役或二千元以下罰金。
從事業務之人，因業務上之過失犯前項之罪者，處五年以下有期徒刑或拘役，得併科
三千元以下罰金。


司法院資訊處製作；財團法人民間司法改革基金會備份。
